【裁判字號】    88,自,3
【裁判日期】    900802
【裁判案由】    詐欺等
【裁判全文】
臺灣屏東地方法院刑事判決                              八十八年度自字第三號
    自  訴  人  丙○○
    擔當訴訟人  臺灣屏東地方法院檢察署檢察官
    被      告  戊○○
                丁○○
右列被告等因詐欺等案件，經自訴人提起及追加自訴，本院判決如左：
     主  文
戊○○、丁○○均無罪。
     理  由
一、本件自訴意旨略以：
（一）被告戊○○原係屏東縣長治鄉○○村○○路二一二之二號「愛連好企業有限公
      司（下稱愛連好公司）」之股東兼任廠長職務，自訴人丙○○前已與該公司有
      生意之往來。八十四年間，該公司因經營不善而停工，該廠房及機器設備之相
      關權利，用以抵償積欠自訴人之債務，被告戊○○詐騙自訴人表示願出資新臺
      幣（下同）五十萬元，並負銷售責任，自訴人信其所言，於八十六年二月十九
      日與之簽訂契約，仍用原廠房生產，對外則改以「裕有興業股份有限公司（下
      稱裕有興業公司）」名義營運銷貨，然被告戊○○一再拖延，並無履行出資義
      務之誠意，使自訴人投入鉅資進退兩難，涉有詐欺罪嫌。
（二）自訴人於與被告戊○○簽訂契約後，即將上開廠房交被告戊○○經營，然其未
      遵守契約善意經營，迨至八十六年八月停工結算，共虧損一百餘萬元，且自訴
      人為符合國稅局稽查之規定及合作損益和用料成本統計之需要，設有生產計劃
      表，惟被告戊○○為達舞弊之目的，雖於八十六年八月及同年十一月間出具書
      面保證提出生產計劃表，卻均未履行，拒不交出生產計劃表供查核，應負背信
      罪責。
（三）承上，被告戊○○與自訴人簽約，並自八十六年三月一日開始經營，八十六年
      三月份銷貨應收帳款明細表，經被告戊○○簽名表示負收款之責，表列應收泰
      錡公司（按為「泰錡工業股份有限司」）、帝一豪公司（按為「帝一豪股份有
      限公司」）、麗綺公司（按為「麗綺股份有限公司」）等之貨款為一百二十八
      萬四千一百八十四元，但被告戊○○僅收回七十萬八千二百四十九元，短收五
      十七萬五千九百三十八元，且拒不提出短收之依據，顯有侵占罪嫌。
（四）被告丁○○經營昶昌木業有限公司（下稱昶昌公司），被告戊○○收其交來之
      半成品加工後交回，按常規且為示清白起見，如因往來帳目有誤，被告丁○○
      理應配合查對為是，但被告丁○○竟相應不理，拒絕自訴人之要求，並且迅即
      將其昶昌木業有限公司結束，後達使自訴人無法查證之目的，顯有與被告戊○
      ○串通詐騙、侵占之行為。
二、按犯罪事實應依證據認定之，無證據不得推定其犯罪事實；不能證明被告犯罪者
    ，應諭知無罪之判決，刑事訴訟法第一百五十四條及第三百零一條第一項分別定
    有明文。又告訴人之告訴，係以使被告受刑事訴追為目的，是其陳述是否與事實
    相符，仍應調查其他事實以資審認，始得為不利被告之認定；認定不利於被告之
    事實，須依積極證據，苟積極證據不足為不利於被告事實之認定時，即應為有利
    於被告之認定，更不必有何有利之證據（最高法院五十二年台上字第一三○○號
    、三十年上字第八一六號判例參照）。訊據被告戊○○、丁○○堅決否認犯行，
    被告戊○○辯稱：三月份銷貨應收帳款明細表，係包括一、二月份產銷之工與料
    款部分，有重覆列計，而且其上所列者，包括不良品回廠整修，亦有瑕疵品經客
    戶退貨者，此部分之貨款未予扣除，實際上根本未達表列金額；再者，昶昌公司
    受客戶指送加工，其材料供應商亦不祇伊這一家，並非伊產銷之數量等於昶昌之
    產量等語。被告丁○○則辯稱：自訴人以其內部合夥帳目不清之糾紛，謂伊通謀
    詐欺、侵占，伊莫名其妙等語。
三、經查：
（一）本件自訴人所指與被告戊○○及案外人吳龍福、許順興訂定合夥契約，約定被
      告戊○○應於八十六年三月三十日前出資五十萬元，為被告戊○○所是認，並
      有卷附契約書一份可稽，堪信屬實。又投資合夥為商業活動，原即寓有不等程
      度之風險，本應由當事人自行估量以為判斷，苟行為人未設詞刻意提高相對人
      所不及知之風險，相對人亦非因行為人之行為而陷於錯誤，縱其日後受有損害
      ，均與詐欺罪之構成要件不符。本件自訴人以被告戊○○未履行其合夥出資義
      務，致自訴人投入鉅資進退兩難，是為詐欺云云，惟細究渠等簽訂之合夥契約
      第六條「屏東廠生產、行銷，由丙方（按為被告戊○○）提出計劃，經乙方（
      按為自訴人）認可後執行，乙方主持營運暫訂自八十八年三月一日起三年，但
      乙方在三個月營運結果係虧損時，乙方有權主張終止本合作計劃，各股東不得
      有所異議..... 」、第七條「生產與銷售，由丙方提出計劃，經乙方同意後執
      行..... 」之記載，自訴人既已考量須監督被告戊○○之產銷，而特為約定須
      經其認可後始得執行，顯係深思熟慮之對策，當無陷於錯誤可言。況且，自訴
      人復已預見合夥營運結果或係虧損，因以訂明其得主動終止合夥契約，是其自
      不得以事後之損害，遽指被告戊○○與其簽訂合夥契約，初乃基於訛詐之意，
      巧言誆騙有利可圖，致其誤信為真而投入資金。至被告戊○○未依約出資，亦
      僅其應負民事債務不履行之責任，得由其餘合夥人解除契約或予以開除耳，均
      無以認定被告戊○○有詐欺行為。
（二）本件被告戊○○與自訴人間之合夥契約，既合法成立生效，不因被告戊○○未
      履行出資義務而受影響，且自訴人復未陳稱有解除契約或開除被告戊○○合夥
      人資格之情事，則被告戊○○仍為該合夥之合夥人，堪予認定。自訴人經指陳
      ：於與被告戊○○簽訂契約後，即將上開廠房交被告戊○○經營等語，並於該
      合夥契約第五條約定各該合夥人損益分配之成數，則被告戊○○顯為執行合夥
      事務之合夥人，其所處理者，乃全體合夥之事務，甚而可謂為自己之事務，並
      非為自訴人個人處理事務，已與背信罪之以為他人處理事務之要件不符。又被
      告戊○○管理不善，營運虧損，然直接受害者為合夥本身，縱自訴人無可分配
      之利益，甚而須分擔損害，然其因果關係亦屬間接。況且，被告戊○○既為合
      夥人之一，倘經營得宜而累有盈餘，亦有分配利潤之權利，則其當無刻意造成
      合夥經營虧損之可能，洵無以推斷被告戊○○有意圖為自己不法之利益或損害
      合夥之利益之主觀犯意。
（三）本件自訴人所提，經被告戊○○肯認並親書「本表所列八十六年三月份銷貨數
      量與金額確係本人負責銷售並負責收款無誤」之八十六年三月份銷貨明細表，
      訊據自訴人供陳：「（三月份銷貨明細表下方之切結，是在何種情況下簽立的
      ？）是被告﹙戊○○﹚拿明細出來給我看，我告訴他要負責將上面的金額收齊
      ，並非表示被告﹙戊○○﹚已收齊」、「（被告﹙戊○○﹚應收款項與實際上
      交給你的差額是多少？）即自訴狀上所載金額.....，短收的部分是有出貨，
      但未收回的帳款。」、「我只確定被告﹙戊○○﹚短收帳款五十幾萬元，但不
      確定他是否有侵占，而這五十幾萬是根據月報表銷貨明細，扣除他交給我帳款
      的差額，我不確定他有收到這筆款項，但被告﹙戊○○﹚有義務說明。」（見
      審卷第六九頁背面及第八二頁），是顯無以認被告戊○○業已收取自訴意旨所
      載之貨款五十七萬五千九百三十八元之事實。
（四）被告丁○○經營昶昌公司，接受泰錡公司、帝一豪公司、麗錡公司等之下單，
      由昶昌公司將壓製成型曲木之製程，發包給被告戊○○承製後，運交昶昌公司
      自行細部加工及噴漆後送交訂貨人，下單公司分開簽發票據以支付款項，交被
      告丁○○轉交裕有興業公司（見審卷第八二頁），此為自訴人所陳之流程。茲
      下單之泰錡公司、帝一豪公司、麗綺公司等對昶昌公司及裕有興業公司，倘既
      係分別開立票據支付貨款，帳目清楚，則泰錡、帝一豪及麗綺等三家所給付予
      昶昌公司之款項，顯與裕有興業公司或被告戊○○無關，已難想像被告丁○○
      就本件自訴人與被告戊○○間之合夥糾紛，有若何之牽扯。又倘上開下單之公
      司僅付款予被告丁○○之昶昌公司，昶昌公司轉包之部分，由昶昌公司另自行
      與裕有興業公司或被告戊○○結算，訊據被告戊○○、丁○○俱供稱昶昌公司
      之下包或供料商非僅被告戊○○一人而已之情明確，而自訴人所指昶昌公司所
      轉包關於「壓製成型曲木」之製程，僅裕有興公司一家具此專門技術，不唯未
      舉證以實其說，且不符情理，無可採信。從而，被告丁○○之昶昌公司，自下
      單之泰錡、帝一豪及麗綺等公司處受領之款項，除扣除自身應得之部分外，並
      非即應或已給付予被告戊○○之款項，迨無疑義。是雖昶昌公司開立與泰錡、
      帝一豪及麗綺等公司之發票金額，大於前揭銷貨明細表列之數項，尚無足為不
      利被告戊○○之認定。此外，泰錡、帝一豪及麗綺等公司於八十六年二、三月
      間之營業進項憑證，皆已逾二年之保存年限而銷燬，均經各該管轄之稅捐機關
      函覆在卷，查無泰錡、帝一豪及麗綺等公司給付昶昌公司、裕有興業公司或被
      告戊○○貨款暨數額之事證可考，亦無從為被告戊○○確有侵占自訴意旨所指
      款項，顯無以為不利被告戊○○之認定。
（五）被告戊○○以：前揭八十六年三月份銷貨明細表，重覆列計一、二月份者，此
      部分為合夥開始營運前之工資與材料款，與自訴人無關，伊在與自訴人合夥前
      ，就一直在經營置辯。查被告戊○○原係屏東縣長治鄉○○村○○路二一二之
      二號愛連好公司之股東兼廠長，嗣與自訴人合夥以原廠房及機器設備產銷貨物
      ，且渠等簽訂合夥契約之日期為八十六年二月十九日，並自八十六年三月一日
      開始經營合夥事業，均為自訴人所陳。則被告戊○○所參與之合夥事業，原即
      係其前所經營之本業，且產製廠房及機器設備等亦皆同一，已難認其於八十六
      年三月以前，概未有產銷貨物之行為。自訴人空言：愛連好在八十五年就倒掉
      ，而八十六年三月以前，機具都沒有動過，如果戊○○說有動機具，那是他的
      事云云，未有事證可稽，無足採信。況且，參諸自訴人與被告戊○○簽訂之合
      夥契約第八條載明「八十六年二月二十八日前工廠暫由丙方（按為被告戊○○
      ）使用..... 」等語，益徵被告戊○○所辯非虛。
（六）被告戊○○所辯：前揭銷貨明細表所列者，有不良品回廠整修，或經客戶退還
      之瑕疵品，此部分無收取貨款可言一節，核與被告丁○○供述及裕有興業公司
      之會計甲○○具狀（見審卷第一九三頁暨背面）陳稱之情節相符，並有於八十
      六年四月間，昶昌公司與被告戊○○之會帳資料、經被告戊○○、丁○○及甲
      ○○三方會帳之證明，其上列載「泰錡不良品退貨」、「列帳重覆」、「不良
      品退回」等語可稽（見審卷第二一三頁至第二一五頁）。且上開誤差所衍生自
      訴人對昶昌公司之疑慮，經自訴人於八十七年三月二十三日寄發存證信函要求
      昶昌公司釋明並結清，而昶昌公司亦早於接獲翌日（同年月二十四日），即行
      傳真具覆自訴人（見審卷第二○三頁至第二○七頁），均有被告丁○○所提之
      相關文書資料可佐，顯非臨訟假造。是被告戊○○上開所辯，洵有所據，堪信
      屬實。
（七）自訴人徒以被告丁○○未配合自訴人之對帳，且以不合情理之其為逃避自訴人
      查核，迅即將昶昌公司結束營業，與被告戊○○共謀詐騙、侵占云云，明顯不
      足為不利被告丁○○之認定。
四、綜據上述，被告戊○○、丁○○之辯詞，俱堪採信，而本院復查無其他積極證據
    足資證明被告二人涉有自訴意旨所指之犯行，殊難徒憑自訴人之指述，遽行認被
    告二人犯罪。本件核屬兩造間之民事糾紛，是不能證明被告二人犯罪，揆諸前揭
    說明，均應為被告二人無罪之諭知。
五、本件自訴人業於九十年一月十八日死亡，經其子乙○○供陳在卷，並有法務部戶
    役政連結作業系統查詢資料一紙附卷足憑，查自訴人之直系血親或配偶逾期均不
    為承受本件訴訟，爰依刑事訴訟法第三百三十二條規定，通知檢察官擔當訴訟。
據上論斷，應依刑事訴訟法第三百四十三條、第三百三十二條、第三百零一條第一項
，判決如主文。
中      華      民      國      九十      年      八      月     二     日
                                          法  官  蔡憲德
右正本證明與原本無異。
對於本判決如有不服應於收受送達後十日內向本院提出上訴書狀上訴於台灣高等法院
高雄分院並按他造當事人之人數附具繕本。
                                          書記官  林鴻仁
中      華      民      國      九十      年      八      月      二    日


司法院資訊處製作；財團法人民間司法改革基金會備份。
